臺灣高等法院臺中分院刑事裁定
111年度毒抗字第955號
抗  告  人  臺灣臺中地方檢察署檢察官
被      告  黃雅惠


上列抗告人因被告違反毒品危害防制條例案件，不服臺灣臺中地
方法院中華民國111年9月1日裁定（111年度毒聲字第900號，聲
請案號：臺灣臺中地方檢察署111年度聲觀字第701號、111年度
毒偵字第1231號），提起抗告，本院裁定如下：
    主    文
原裁定撤銷，發回臺灣臺中地方法院。
    理    由
一、原裁定意旨略以：被告甲○○基於施用第二級毒品甲基安非他
    命之犯意，於民國110年12月28日21時許，在臺中市○區○○路
    000巷0號7樓之3住所内，以將第二級毒品甲基安非他命置於
    玻璃球燒烤吸食煙霧之方式，施用第二級毒品甲基安非他命
    1次，業據被告於警詢及偵訊時坦承不諱，且有聲請書所列
    之相關書證可佐，堪認被告有施用第二級毒品之犯行。被告
    前於102年間因施用毒品，經法院裁定送觀察、勒戒，因認
    無繼續施用毒品之傾向，於102年2月21日執行完畢釋放，是
    被告本案施用毒品犯行為屬毒品危害防制條例第20條第3項
    規定之觀察、勒戒釋放後「3年後再犯」施用毒品案件。而
    觀諸檢察官聲請觀察、勒戒所檢附之資料，其中與本案聲請
    觀察、勒處分之裁量有關者，即臺灣臺中地方檢察署施用毒
    品案件多元處遇選案標準及分流處遇建議表(見毒偵卷第97
    頁)，係勾選有前案在偵查、審理、執行者，遂將本案列為
    非減害案件，然檢察官係於111年6月8日傳訊被告到案訊問
    ，並於111年7月20日書具本案觀察、勒戒聲請書，但被告前
    開經勾選之執行前案即原審法院110年度中交簡字第2185號
    酒駕之公共危險案件，被告則早已於111年5月2日執畢出監
    ，難認檢察官就本案觀察、勒戒聲請之裁量並無瑕疵。再依
    本案偵查卷內現有資料，或檢察官聲請裁定令被告入勒戒處
    所觀察、勒戒之聲請書中，亦未見有何其他與聲請觀察、勒
    戒裁量有關之具體說明或事由，再依檢察官於111年6月8日
    對被告之訊問筆錄，亦僅訊問被告是否曾經受過觀察、勒戒
    或強制戒治，或是否有經法院判刑等情事，並未告知被告本
    案將如何處理或訊問對於觀察、勒戒處分之意見，而給予陳
    述機會，是依本案事證，亦難認存有前開勾選前案執行乙事
    以外之具體裁量事由。基上，檢察官對於被告本案施用毒品
    犯行，逕予選擇「聲請法院裁准觀察、勒戒」，存有裁量瑕
    疵，難認已盡合義務性裁量，應由檢察官重為適法之裁量權
    行使。而駁回檢察官之聲請等語。
二、檢察官抗告意旨略以：
  ㈠按法院是否應個案具體裁量檢察官所為之觀察、勒戒聲請乙
    節，縱業已經最高法院以109年度台抗大字第1771號裁定統
    一見解，然毒品危害防制條例第24條第1項明定：「於檢察
    官先依刑事訴訟法第253條之1第1項、第253條之2第1項第4
    款至第4款或第8款規定，為附條件之緩起訴處分時，或於少
    年法院（地方法院少年法庭）認以依少年事件處理法程序處
    理為適當時，不適用之」，仍未修法改為檢察官「應」優先
    為附命戒癮治療之緩起訴處分，始能向法院聲請觀察、勒戒
    ，顯見觀察、勒戒之聲請或命附戒癮治療緩起訴處分之選擇
    ，裁量權之主體主要仍為「檢察官」而非法院，法院至多應
    僅能為低密度之審查，且檢察官為上開裁量，並不以先訊問
    被告「是否願意接受戒癮治療？」為必要，也不以向法院敘
    明裁量理由為聲請觀察、勒戒之要件，此有臺灣高等法院暨
    所屬法院107年法律座談會刑事類提案第22號研討結果可資
    參照。再者，按毒品危害防制條例第24條第1項，採行「觀
    察、勒戒」與「附命緩起訴」並行之雙軌模式，並無「附命
    緩起訴」應優先於「觀察、勒戒」之強制規定，檢察官自得
    按照個案情形，依法裁量決定採行何者為宜，且觀諸毒品危
    害防制條例之全部條文，並無課以檢察官於聲請觀察、勒戒
    裁定前，應訊問被告是否同意觀察、勒戒之規定，
　　亦無檢察官應於聲請書中說明不命被告接受戒癮治療理由之
    相關規範。又依原審裁定意旨，應係認在檢察官裁量上有「
    重大明顯瑕疵」之情形下，法院方得不尊重檢察官之職權行
    使而逕為駁回聲請，而參照前揭法律規定及實務見解，縱檢
    察官未於偵查中讓被告就觀察、勒戒之處分為意見表示，亦
    難謂屬「重大明顯瑕疵」。
  ㈡再者，本署施用毒品案件多元處遇選案標準及分流處遇「建
    議表」（下稱建議表），僅屬本署對毒品案件初步分流之依
    據，且該建議表所載之處遇意見亦僅為建議性質而無拘束力
    。況細觀本案聲請書亦未以被告前案（即原審法院110年度
    中交簡字第2185號）尚未執行完畢為由，向原審法院聲請觀
    察、勒戒，然原審裁定依卷内上開建議表之勾選事項，逕認
    檢察官就本件觀察、勒戒聲請之裁量有所瑕疵，亦難認允當
    。
　㈢綜上，原審裁定認事用法難認允當，爰依法提起抗告，請撤
    銷原裁定，更為適當合法之裁定等語。
三、按犯毒品危害防制條例第10條之罪者，檢察官應聲請法院裁
    定，令被告入勒戒處所觀察、勒戒，其期間不得逾2月。依
    前項規定為觀察、勒戒或強制戒治執行完畢釋放後，3年後
    再犯第10條之罪者，適用前2項之規定，毒品危害防制條例
    第20條第1項、第3項定有明文。次按毒品危害防制條例第24
    條第1項，採行「觀察、勒戒」與「附條件（含附命完成戒
    癮治療，下同）之緩起訴」並行之雙軌模式，並無「附條件
    之緩起訴」應優先於「觀察、勒戒」的強制規定。而該條例
    規定之觀察、勒戒處分及附命緩起訴處分，何者對於施毒者
    較為有利，端視在何種程序可以幫助施用毒品之人戒除施用
    毒品之行為，尚非可由法院逕行認定附命緩起訴處分對施用
    毒品者係較有利。毒品危害防制條例規定之觀察、勒戒處分
    ，係一種針對受處分人將來之危險所為預防、矯正措施之保
    安處分，目的係為斷絕施用毒品者之身癮及心癮，並屬強制
    規定。而該觀察勒戒之程序，僅於下列情形可排除適用外：
    ㈠依據毒品危害防制條例第24條第1項規定，於檢察官先依刑
    事訴訟法第253條之1第1項、第253條之2之規定，為附條件
    之緩起訴處分時，不適用之；㈡犯第10條之罪者，於犯罪未
    發覺前，自動向衛生福利部指定之醫療機構請求治療，醫療
    機構依據毒品危害防制條例第21條第1項規定，免將請求治
    療者送法院或檢察機關等情，其餘就初犯或觀察勒戒、強制
    戒治執行完畢3年後再犯施用毒品罪之行為人，犯毒品危害
    防制條例第10條之罪者，檢察官即應向法院提出聲請裁定其
    入勒戒處所觀察、勒戒，且凡經檢察官聲請，法院亦僅得依
    法裁定令入勒戒處所執行觀察、勒戒，以查其是否仍有施用
    毒品傾向，並據以斷定幫助受處分人徹底戒毒之方法，尚無
    自由斟酌以其他方式替代之權，亦無因受處分人之個人或家
    庭因素而免予執行之餘地。又檢察官本得按照個案情形，依
    法裁量決定採行緩起訴之戒癮治療或觀察、勒戒，是否給予
    施用毒品者為附命完成戒癮之緩起訴處分，係屬檢察官之職
    權，法院原則上應尊重檢察官職權之行使，僅就檢察官之判
    斷有違背法令、事實認定有誤或其他裁量重大明顯瑕疵等事
    項，予以有限之低密度審查。
四、經查：
  ㈠本件被告於前揭時地，施用第二級毒品甲基安非他命之事實
    ，業據被告於警、偵訊中坦承不諱（見毒偵1231卷第13、14
    2頁），且警方經其同意並採集其尿液檢體，檢送欣生生物
    科技股份有限公司以酵素免疫分析法（EIA）初步檢驗，發
    現被告尿液呈安非他命類陽性反應，再以氣相/液相層析質
    譜分析法進行確認檢驗結果，確呈甲基安非他命之陽性反應
    ，此有該公司111年1月27日出具之濫用藥物尿液檢驗報告、
    勘查採證（驗）同意書、臺中市政府警察局第一分局委託鑑
    驗尿液代號與真實姓名對照表、應受尿液採驗人同意事項登
    記表、自願受搜索同意書、臺中市政府警察局第一分局搜索
    扣押筆錄、詮昕科技股份有限公司111年1月17日毒品原物檢
    驗報告在卷可稽（見毒偵卷第33至55頁），是被告施用第二
    級毒品甲基安非他命犯行，堪為認定。又被告本次施用毒品
    之行為時間，距離其前次觀察、勒戒執行完畢釋放後之時間
    已逾3年，此有臺灣高等法院被告前案紀錄表在卷可按。則
    檢察官據以聲請將被告裁定送觀察、勒戒，與毒品危害防制
    條例第20條第1項規定之程序，並無不合，參諸前揭說明，
    法院自應予以尊重。
　㈡原審雖以上情詞指摘檢察官之裁量有瑕疵云云。然現行法並
    未課予檢察官於聲請觀察勒戒裁定前，應訊問被告是否同意
    觀察勒戒之規定，或應於聲請書中說明何以不命接受戒癮治
    療理由等義務，而是賦予執行機關在不牴觸法律之前提下，
    本於現實情況予以彈性運作，以追求刑事制度之最大整體利
    益，亦即就此等裁量決定，其程序保障之密度，本不能與現
    行法律就其細部內容已有明文規定之刑事審判程序相比擬，
    是原審僅憑檢察官未於聲請時詳細論述告知其判斷之理由，
    即認檢察官有裁量瑕疵，已有可議。又原審以被告現無其他
    案件在偵查或審理中，亦無另案在監執行或因案在押，難認
    檢察官就本案觀察、勒戒聲請之裁量並無瑕疵。惟查，臺灣
    臺中地方檢察署施用毒品案件多元處遇選案標準及分流處遇
    建議表，僅屬該署對毒品案件初步分流之依據，該建議表所
    載之處遇意見亦僅為建議性質而無拘束力。又本件被告所犯
    之公共危險案件已執行完畢，固不符合毒品戒癮治療實施辦
    法及完成治療認定標準第2條第2項所列不適合為附命完成戒
    癮治療之緩起訴處分之情形。然上開標準僅係供檢察官裁量
    之參考，非僅限於上述3款情形之一，檢察官始得向法院聲
    請裁定送觀察、勒戒，亦非謂凡無上述3款情事者，檢察官
    即應為附命完成戒癮治療之緩起訴處分，則原審據此指摘檢
    察官之裁量判斷有所違誤云云，亦有未當。況本件檢察官於
    111年6月8日偵訊時已訊問被告甲基安非他命之來源、購買
    之數量、最近一次施用之時、地，並予以被告陳述意見之機
    會，復參以被告自承其約5、6天買一下，總共買2、3次等語
    （見毒偵卷第143頁），可見被告雖前於102年間因施用毒品
    經過觀察勒戒程序，但對毒品仍有相當依賴性，自我克制能
    力薄弱，才會一再購買施用，檢察官依其調查結果及相關卷
    證資料為判斷，審酌上情後，未為附命完成戒癮治療之緩起
    訴處分，而依法聲請原審法院裁定令入勒戒處所施以觀察、
    勒戒，難認檢察官之判斷有違背法令、事實認定有誤或裁量
    有重大明顯瑕疵之情事，其聲請即非無憑。
　㈢綜上所述，原審以前詞認為檢察官未為合義務性之裁量，非
    無再行研求之餘地，檢察官抗告意旨指摘及此，為有理由，
    應由本院將原裁定撤銷，並為維護當事人之審級利益，發回
    原審更為適法之處理。
據上論斷，依刑事訴訟法第413條前段，裁定如主文。　　　
中　　華　　民　　國　　111 　年　　10　　月　　27　　日
　　　　　　　刑事第七庭　審判長法　官　梁堯銘
　　　　　　　　　　　　　　　　法　官　羅國鴻
　　　　　　　　　　　　　　　　法　官　許文碩
以上正本證明與原本無異。
不得再抗告。

　　　　　　　　　　　　　　　　書記官　詹于君

中　　華　　民　　國　　111 　年　　10　　月　　27　　日